---
title: "Analise estatística das práticas de lazer com a percepção de saúde mental positiva dos jovens universitários da Universidade Federal de Minas Gerais e Universidade Pontifícia Javeriana de Bogotá"
author: "Gabriel Moreira"
date: today
lang: pt
format:
  pdf:
    toc: true
    toc-depth: 2
    number-sections: true
    documentclass: scrartcl
    classoption:
      - DIV=11
      - numbers=noendperiod
      - titlepage
header-includes:
  - \usepackage{float}
  - \floatplacement{table}{H}
  - \floatplacement{figure}{H}
  - \usepackage{booktabs}
  - \usepackage{longtable}
  - \usepackage{array}
  - \usepackage{multirow}
  - \usepackage{threeparttable}
  - \usepackage{threeparttablex}
  - \usepackage{makecell}
---

\newpage
```{r}
#| label: setup
#| include: false
knitr::opts_chunk$set(
  echo = FALSE,
  message = FALSE,
  warning = FALSE,
  fig.width = 10,
  fig.height = 6,
  fig.align = "center"
)
```

# Introdução

O lazer constitui uma dimensão central da vida universitária, associada à construção de sentido, pertencimento e bem-estar. Nesse contexto, a saúde mental positiva, entendida como a presença de bem-estar emocional, psicológico e social (Keyes), e não apenas a ausência de transtornos, tem se mostrado sensível ao modo como os indivíduos organizam seu tempo livre.

Este estudo tem como objetivo analisar as associações entre práticas de lazer e a percepção de saúde mental positiva de jovens universitários da Universidade Federal de Minas Gerais (Brasil) e da Pontifícia Universidade Javeriana (Colômbia), buscando identificar em que medida diferentes formas de lazer se relacionam com os níveis de florescimento psicológico dos estudantes.

```{r carregar pacotes}
library(tidyverse)
library(ggplot2)
library(patchwork)
library(kableExtra)
library(gt)
library(dplyr)
library(purrr)
library(stringr)
library(knitr)
library(rstatix)
library(ordinal)
library(VGAM)
library(gtsummary)
library(broom)
```

```{r funcoes-tabelas}
# ---- Padrão de tabelas do relatório ----
# Tema do gtsummary (tabelas dos modelos): português, vírgula decimal
theme_gtsummary_language("pt", decimal.mark = ",", big.mark = ".")

# Formatação de números no padrão brasileiro
fmt_br <- function(x, d = 2) {
  formatC(x, format = "f", digits = d, decimal.mark = ",", big.mark = ".")
}
fmt_pval <- function(p) ifelse(p < 0.001, "<0,001", fmt_br(p, 3))
fmt_p <- function(p) if (p < 0.001) "p < 0,001" else paste0("p = ", fmt_br(p, 3))

# Tabela padrão: booktabs, legenda numerada, fonte 9, nota no rodapé
tabela_padrao <- function(dados,
                          titulo,
                          nomes_colunas = names(dados),
                          nota = NULL,
                          longa = FALSE,
                          col_p = NULL,
                          p_valores = NULL,
                          alinhamento = c("l", rep("c", ncol(dados) - 1))) {
  tab <- kbl(
    dados,
    format = "latex",
    booktabs = TRUE,
    longtable = longa,
    linesep = "",
    caption = titulo,
    col.names = nomes_colunas,
    align = alinhamento
  ) %>%
    kable_styling(
      latex_options = if (longa) "repeat_header" else "HOLD_position",
      repeat_header_text = "\\textit{(continuação)}",
      font_size = 9
    )

  # p-valores menores que 0,05 em negrito (mesmo padrão das tabelas dos modelos)
  if (!is.null(col_p)) {
    tab <- column_spec(tab, col_p, bold = !is.na(p_valores) & p_valores < 0.05)
  }

  if (!is.null(nota)) {
    tab <- footnote(
      tab,
      general = nota,
      general_title = "Nota:",
      threeparttable = TRUE,
      footnote_as_chunk = TRUE
    )
  }
  tab
}

# Tabela de frequências com linha de total
tabela_frequencia <- function(dados, var, rotulo, titulo, na_rotulo = NULL) {
  tab <- dados %>%
    count(categoria = .data[[var]]) %>%
    mutate(
      categoria = as.character(categoria),
      freq_relativa = n / sum(n) * 100
    )

  if (!is.null(na_rotulo)) {
    tab <- tab %>% mutate(categoria = coalesce(categoria, na_rotulo))
  }

  tab <- bind_rows(
    tab,
    tibble(categoria = "Total", n = sum(tab$n), freq_relativa = 100)
  ) %>%
    mutate(
      n = fmt_br(n, 0),
      freq_relativa = fmt_br(freq_relativa, 2)
    )

  tabela_padrao(
    tab,
    titulo,
    nomes_colunas = c(rotulo, "Frequência", "Frequência relativa (%)")
  ) %>%
    row_spec(nrow(tab) - 1, extra_latex_after = "\\midrule") %>%
    row_spec(nrow(tab), bold = TRUE)
}
```

```{r carregar dados}
df <- readRDS("data/base_unificada.rds")

#filtros bases etnia/cor
etnia_cor_colombia <- df %>%
  filter(sistema_etnia_cor == "Pertencimento étnico – Colômbia")
  
etnia_cor_brasil <- df %>%
  filter(sistema_etnia_cor == "Cor/raça – Brasil")

df_trabalho <- df %>%
  filter(trabalho_detalhado == "Sim")


df_acessos_javeriana <- df %>%
  filter(instituicao_origem == "Javeriana") %>%
  select(
    instituicao_origem,
    starts_with("acesso_puj")
  ) %>%
  rename_with(
    ~ str_replace(.x, "^acesso_puj", "acesso"),
    starts_with("acesso_puj")
  )

df_acessos_ufmg <- df %>%
  filter(instituicao_origem != "Javeriana") %>%
  select(
    instituicao_origem,
    starts_with("acesso_ufmg")
  ) %>%
  rename_with(
    ~ str_replace(.x, "^acesso_ufmg", "acesso"),
    starts_with("acesso_ufmg")
  ) %>%
  rename(
    "acesso_cinema" = "acesso_cinemas",
    "acesso_teatro" = "acesso_teatros"
  )

```

# Caracterização da amostra

## Contexto Institucional

A amostra é composta por 227 participantes, sendo 55,07% da UFMG (Brasil) e 44,93% da Javeriana (Colômbia).

```{r instituicao de origem}
tabela_frequencia(
  df,
  "contexto_institucional",
  "Contexto institucional",
  "Distribuição dos participantes por instituição de origem (Universidade - País)"
)
```

## Idade

A idade média dos participantes foi de 21,71 anos (DP = 2,70), variando entre 18 e 29 anos.

```{r idade}
df %>%
  summarise(
    Media = mean(idade, na.rm = TRUE),
    DP = sd(idade, na.rm = TRUE),
    Minimo = min(idade, na.rm = TRUE),
    Maximo = max(idade, na.rm = TRUE),
    N = n()
  ) %>%
  mutate(
    across(c(Media, DP, Minimo, Maximo), ~ fmt_br(.x, 2)),
    N = fmt_br(N, 0)
  ) %>%
  tabela_padrao(
    "Medidas descritivas da idade dos participantes (anos)",
    nomes_colunas = c("Média", "Desvio padrão", "Mínimo", "Máximo", "N"),
    alinhamento = rep("c", 5)
  )
```

## Genêro

A amostra é majoritariamente composta por mulheres cisgênero (48,90%) e homens cisgênero (44,93%), com uma pequena proporção reportando diversidade de identidades (4,41%) ou preferindo não responder (1,76%).

```{r genero respondente}
tabela_frequencia(
  df,
  "genero_modelo",
  "Gênero",
  "Distribuição dos participantes por gênero",
  na_rotulo = "Prefiro não responder"
)
```

## Estado Civil

A grande maioria dos participantes é solteira (92,95%), com uma minoria em união estável (6,17%).

```{r estado civil}
tabela_frequencia(
  df,
  "estado_civil_detalhado",
  "Estado civil",
  "Distribuição dos participantes por estado civil"
)
```

\newpage
## Etnia/Cor

Como os sistemas de classificação étnica diferem entre os dois países, essa variável foi analisada separadamente: na Colômbia predomina a ausência de filiação étnica declarada, enquanto no Brasil predomina a autodeclaração como branca, seguida de parda e preta.

```{r etinia cor}
plot_etnia_cor_colombia<- ggplot(etnia_cor_colombia, aes(x = fct_inorder(etnia_cor_detalhada), y = after_stat(count / sum(count) * 100))) +
  geom_bar(show.legend = FALSE) +
  labs(
    title = "Distribuição de Etnia/cor",
    x = "Etnia/Cor",
    y = "Porcentagem (%)",
    subtitle = "Pertencimento étnico – Colômbia"
  ) +
  scale_y_continuous(labels = scales::label_percent(scale = 1)) +
  theme_classic() +
  theme(
    axis.text.x = element_text(angle = 0, hjust = 1),
    plot.title = element_text(size = 14, face = "bold"),
    plot.subtitle = element_text(size = 11, color = "gray50")
  )

plot_etnia_cor_brasil<- ggplot(etnia_cor_brasil, aes(x = fct_inorder(etnia_cor_detalhada), y = after_stat(count / sum(count) * 100))) +
  geom_bar(show.legend = FALSE) +
  labs(
    title = "Distribuição de Etnia/cor",
    x = "Etnia/Cor",
    y = "Porcentagem (%)",
    subtitle = "Cor/raça – Brasil"
  ) +
  scale_y_continuous(labels = scales::label_percent(scale = 1)) +
  theme_classic() +
  theme(
    axis.text.x = element_text(angle = 0, hjust = 1),
    plot.title = element_text(size = 14, face = "bold"),
    plot.subtitle = element_text(size = 11, color = "gray50")
  )

plot_etnia_cor_colombia + plot_etnia_cor_brasil
```

## Nivel Academico

Quase todos os participantes estão em nível de graduação (96,48%), com pequenas parcelas em mestrado (3,08%) e especialização (0,44%).

```{r nivel academico}
tabela_frequencia(
  df,
  "nivel_academico_detalhado",
  "Nível acadêmico",
  "Distribuição dos participantes por nível acadêmico"
)
```

## Deficiencia

A maior parte da amostra (96,04%) não se declara pessoa com deficiência.

```{r deficiencia}
tabela_frequencia(
  df,
  "deficiencia_detalhada",
  "Pessoa com deficiência",
  "Distribuição dos participantes por condição de deficiência"
)
```
# Metodologia Estatística

A escolha dos procedimentos estatísticos adotados neste estudo foi realizada de acordo com os objetivos de cada análise e as características das variáveis investigadas. Dessa forma, diferentes técnicas foram empregadas para garantir que as inferências produzidas fossem adequadas aos dados analisados.

Quando pertinente, a distribuição dos dados foi avaliada por meio do teste de Shapiro-Wilk, amplamente utilizado para verificar a hipótese de normalidade. Nesse teste, a hipótese nula estabelece que os dados são provenientes de uma população com distribuição normal. Por exemplo, ao analisar uma variável quantitativa, como horas semanais dedicadas às atividades acadêmicas, o teste pode ser utilizado para verificar se a distribuição observada apresenta características compatíveis com a normalidade. Essa avaliação auxilia na definição dos métodos estatísticos mais apropriados para as análises subsequentes.

Nas comparações entre grupos independentes, quando os pressupostos necessários para a utilização de métodos paramétricos não eram atendidos, foi empregado o teste de Mann-Whitney. Trata-se de um teste não paramétrico que compara a posição relativa das observações por meio de suas ordenações (ranks), sem exigir que os dados sigam uma distribuição normal. Como exemplo, esse procedimento pode ser utilizado para comparar a distribuição das horas semanais dedicadas à universidade entre estudantes de diferentes instituições de ensino, permitindo verificar se um dos grupos tende a apresentar valores mais elevados do que o outro.

A utilização desses procedimentos possibilita a realização de análises estatísticas compatíveis com as características dos dados observados, contribuindo para a robustez e a confiabilidade das conclusões obtidas. Assim, a seleção de cada teste foi conduzida considerando os objetivos específicos de cada análise e os pressupostos requeridos por cada método.

# Análises

## Tipo de Moradia

A maioria dos participantes reside com familiares ou parceiro(a) (81,5%), enquanto uma minoria vive sozinha (6,6%) ou em moradia compartilhada/coletiva (11,9%).
```{r moradia}
ggplot(df, aes(x = fct_inorder(moradia_modelo))) +
  geom_bar(show.legend = FALSE) +
  labs(
    title = "Distribuição do modelo de moradia",
    x = "modelo de moradia",
    y = "Frequência",
    subtitle = "Contagem modelo de moradia"
  ) +
  theme_classic() +
  theme(
    axis.text.x = element_text(angle = 0, hjust = 1),
    plot.title = element_text(size = 14, face = "bold"),
    plot.subtitle = element_text(size = 11, color = "gray50")
  )
```

\newpage
## Trabalho

A amostra está dividida de forma quase equilibrada entre estudantes que trabalham e os que não trabalham. Entre os que exercem atividade remunerada, a maior concentração está entre 20 e 40 horas semanais.
```{r trabalho}
trabalho <- ggplot(df, aes(x = fct_inorder(trabalho_detalhado))) +
  geom_bar(show.legend = FALSE) +
  labs(
    title = "Distribuição do estudantes que trabalham",
    x = "Trabalho",
    y = "Frequência",
    subtitle = "Contagem trabalhadores entre os respondentes"
  ) +
  theme_classic() +
  theme(
    axis.text.x = element_text(angle = 0, hjust = 1),
    plot.title = element_text(size = 14, face = "bold"),
    plot.subtitle = element_text(size = 11, color = "gray50")
  )

horas_trabalho <- ggplot(df_trabalho, aes(x = horas_trabalho_semana)) +
  geom_histogram(bins = 10) +
  labs(
    title = "Distribuição horas trabalhadas",
    x = "Tempo em horas",
    subtitle = "Horas/Semana"
  ) +
  theme_classic() +
  theme(
    axis.text.x = element_text(angle = 0, hjust = 1),
    plot.title = element_text(size = 14, face = "bold"),
    plot.subtitle = element_text(size = 11, color = "gray50")
  )

trabalho + horas_trabalho
```

## Testes de hipoteses

Para comparar as duas instituições quanto às práticas de lazer e aos indicadores de saúde mental positiva, foi aplicado o teste de Mann–Whitney. Os resultados indicam que os estudantes da Javeriana reportam, de forma consistente, medianas mais altas em quase todos os itens de saúde mental positiva e em boa parte das práticas de lazer, com diferenças estatisticamente significativas (p < 0,05). Não foram observadas diferenças significativas entre as instituições para rec_redes_sociais, rec_jogos_eletronicos, rec_filmes e rec_fumar (p > 0,10), sugerindo que essas práticas têm frequência semelhante independentemente do contexto institucional.
```{r teste}
#| fig-width: 12
#| fig-height: 20
grupo <- "instituicao_origem"

vars <- names(
  df %>% 
    select(
      starts_with("sm"),
      starts_with("rec"),
      -rec_dormir_puj,
      -rec_ler_ufmg,
      -rec_aulas_puj,
      -rec_festas_ufmg
    )
)

df_long <- df %>%
  pivot_longer(
    cols = all_of(vars),
    names_to = "variavel",
    values_to = "valor"
  )

df_prop <- df_long %>%
  count(variavel, instituicao_origem, valor) %>%
  group_by(variavel, instituicao_origem) %>%
  mutate(prop = n / sum(n)) %>%
  ungroup()

df_prop_sm <- df_prop %>%
  filter(str_starts(variavel, "sm"))

df_prop_rec <- df_prop %>%
  filter(str_starts(variavel, "rec"))

ggplot(
  df_prop_sm,
  aes(
    x = factor(valor),
    y = prop,
    fill = instituicao_origem
  )
) +
  geom_col(position = "dodge") +
  facet_wrap(
    ~ variavel,
    scales = "free_x",
    ncol = 2
  ) +
  scale_y_continuous(labels = scales::percent_format()) +
  theme_minimal() +
  labs(
    title = "Atividades Significativas (SM)",
    x = NULL,
    y = "Proporção",
    fill = "Instituição"
  )

```

```{r}
#| fig-width: 12
#| fig-height: 20
ggplot(
  df_prop_rec,
  aes(
    x = factor(valor),
    y = prop,
    fill = instituicao_origem
  )
) +
  geom_col(position = "dodge") +
  facet_wrap(
    ~ variavel,
    scales = "free_x",
    ncol = 2
  ) +
  scale_y_continuous(labels = scales::percent_format()) +
  theme_minimal() +
  labs(
    title = "Recursos de Lazer (REC)",
    x = NULL,
    y = "Proporção",
    fill = "Instituição"
  )
```


```{r}
resultado <- map_dfr(
  vars,
  function(var) {

    dados <- df %>%
      select(all_of(grupo), all_of(var)) %>%
      filter(
        !is.na(.data[[grupo]]),
        !is.na(.data[[var]])
      )

    grupos <- unique(dados[[grupo]])

    if (length(grupos) != 2) {
      return(NULL)
    }

    teste <- wilcox.test(
      dados[[var]] ~ dados[[grupo]],
      exact = FALSE
    )

    tibble(
      variavel = var,
      mediana_g1 = median(
        dados[[var]][dados[[grupo]] == grupos[1]],
        na.rm = TRUE
      ),
      mediana_g2 = median(
        dados[[var]][dados[[grupo]] == grupos[2]],
        na.rm = TRUE
      ),
      W = unname(teste$statistic),
      p_valor = teste$p.value
    )
  }
)

resultado %>%
  mutate(
    mediana_g1 = fmt_br(mediana_g1, 1),
    mediana_g2 = fmt_br(mediana_g2, 1),
    W = fmt_br(W, 1),
    p_valor_txt = fmt_pval(p_valor)
  ) %>%
  select(variavel, mediana_g1, mediana_g2, W, p_valor_txt) %>%
  tabela_padrao(
    "Teste de Mann-Whitney: comparação entre instituições",
    nomes_colunas = c("Variável", "Mediana G1", "Mediana G2", "W", "p-valor"),
    nota = "Mediana G1 e Mediana G2 são as medianas da Javeriana e da UFMG, respectivamente. p-valores menores que 0,05 em negrito.",
    longa = TRUE,
    col_p = 5,
    p_valores = resultado$p_valor
  )
```

## Horas universidade

A distribuição das horas semanais de permanência na universidade mostra que os estudantes da Javeriana tendem a passar mais tempo na instituição do que os da UFMG, com maior dispersão e uma mediana mais alta, como evidenciado pelos gráficos de densidade e de caixa.
```{r}
hist_horas <- ggplot(
  df,
  aes(
    x = horas_universidade_semana,
    fill = .data[[grupo]],
    color = .data[[grupo]]
  )
) +
  geom_density(
    alpha = 0.25,
    linewidth = 1
  ) +
  geom_rug(
    alpha = 0.15
  ) +
  theme_classic() +
  labs(
    title = "Distribuição de horas na Universidade",
    x = "Horas",
    subtitle = "Horas/semana"
  )

bx_horas <- ggplot(
  df,
  aes(
    y = horas_universidade_semana,
    x = instituicao_origem,
    fill = .data[[grupo]],
    color = .data[[grupo]]
  )
) +
  geom_boxplot() +
  geom_rug(
    alpha = 0.15
  ) +
  theme_classic() +
  labs(
    title = "Distribuição de horas na Universidade",
    x = "Instituição",
    subtitle = "Horas/semana"
  )

hist_horas + bx_horas
```

## Shapiro_wilk horas

O teste de Shapiro-Wilk foi aplicado para verificar a normalidade da variável horas_universidade_semana. Os resultados (p < 0,001 tanto para Javeriana quanto para UFMG, e também na amostra total) indicam rejeição da hipótese de normalidade, justificando o uso de um teste não paramétrico (Wilcoxon) para a comparação entre os grupos.
```{r}
var <- "horas_universidade_semana"

resultado_shapiro <- df %>%
  filter(
    !is.na(.data[[var]]),
    !is.na(.data[[grupo]])
  ) %>%
  group_by(.data[[grupo]]) %>%
  summarise(
    n = n(),
    W = unname(shapiro.test(.data[[var]])$statistic),
    p_valor = shapiro.test(.data[[var]])$p.value,
    .groups = "drop"
  ) %>%
  rename(grupo_resultado = all_of(grupo))

resultado_total <- df %>%
  filter(
    !is.na(.data[[var]]),
    !is.na(.data[[grupo]])
  ) %>%
  summarise(
    grupo_resultado = "Total",
    n = n(),
    W = unname(shapiro.test(.data[[var]])$statistic),
    p_valor = shapiro.test(.data[[var]])$p.value
  )

resultado_shapiro <- bind_rows(
  resultado_shapiro,
  resultado_total
)

resultado_shapiro %>%
  mutate(
    n = fmt_br(n, 0),
    W = fmt_br(W, 4),
    p_valor_txt = fmt_pval(p_valor)
  ) %>%
  select(grupo_resultado, n, W, p_valor_txt) %>%
  tabela_padrao(
    "Teste de Shapiro-Wilk para normalidade das horas semanais na universidade",
    nomes_colunas = c("Grupo", "n", "W", "p-valor"),
    nota = "Hipótese nula: os dados seguem distribuição normal. p-valores menores que 0,05 em negrito.",
    col_p = 4,
    p_valores = resultado_shapiro$p_valor
  )
```

## Teste de Wilcoxon

O teste de Wilcoxon confirmou uma diferença estatisticamente significativa entre as instituições (W = 7.673,5; p = 0,0082): os estudantes da Javeriana apresentam mediana de horas semanais na universidade mais alta (25,5h) do que os da UFMG (20,0h).
```{r}
var <- "horas_universidade_semana"
grupo <- "instituicao_origem"

teste <- wilcox.test(
  df[[var]] ~ df[[grupo]]
)

grupos <- unique(df[[grupo]])

resultado <- tibble(
  Variável = var,
  `Grupo 1` = grupos[1],
  `Mediana G1` = median(
    df[[var]][df[[grupo]] == grupos[1]],
    na.rm = TRUE
  ),
  `Grupo 2` = grupos[2],
  `Mediana G2` = median(
    df[[var]][df[[grupo]] == grupos[2]],
    na.rm = TRUE
  ),
  `W` = unname(teste$statistic),
  `p-valor` = teste$p.value
)

resultado %>%
  mutate(
    `Mediana G1` = fmt_br(`Mediana G1`, 1),
    `Mediana G2` = fmt_br(`Mediana G2`, 1),
    W = fmt_br(W, 1),
    p_txt = fmt_pval(`p-valor`)
  ) %>%
  select(Variável, `Grupo 1`, `Mediana G1`, `Grupo 2`, `Mediana G2`, W, p_txt) %>%
  tabela_padrao(
    "Teste de Mann-Whitney: horas semanais na universidade entre as instituições",
    nomes_colunas = c("Variável", "Grupo 1", "Mediana G1", "Grupo 2", "Mediana G2", "W", "p-valor"),
    nota = "Teste de Wilcoxon rank-sum com correção de continuidade. p-valores menores que 0,05 em negrito.",
    col_p = 7,
    p_valores = resultado$`p-valor`
  )

```

## Classificação MHC

A variável categorizada segundo os critérios de Keyes, mostra que a maior parte da amostra foi classificada como Moderate (moderado) (~53%), seguida por Flourishing (florescendo) (~42%), com uma pequena minoria em Languishing (definhando) (~6%).
```{r}
ggplot(
  df,
  aes(
    x = factor(
      mhc_classificacao,
      levels = c(
        "Languishing",
        "Moderate",
        "Flourishing"
      )
    )
  )
) +
  geom_bar() +
  theme_classic() +
  labs(
    title = "Distribuição da classificação MHC",
    x = "Classificação",
    y = "Frequência",
    subtitle = "Critérios de Keyes"
  )
```

# Modelagem

```{r preparo-modelos}
# ---- Variável resposta ordenada ----
df$mhc_classificacao <- factor(
  df$mhc_classificacao,
  levels = c("Languishing", "Moderate", "Flourishing"),
  ordered = TRUE
)

# ---- Práticas de lazer incluídas nos modelos ----
vars_rec_modelo <- c(
  "rec_caminhar", "rec_casal", "rec_contemplar", "rec_treinamento",
  "rec_competicoes", "rec_comer_social", "rec_redes_sociais",
  "rec_jogos_eletronicos", "rec_filmes", "rec_academia",
  "rec_assistir_treinos", "rec_danca"
)

# Modelo 1: cada valor da escala (1 a 10) é uma categoria
df <- df %>%
  mutate(
    across(
      starts_with("rec"),
      ~ factor(.x, levels = as.character(1:10), ordered = F)
    ),
    horas_universidade_semana = case_when(
      horas_universidade_semana <= 20 ~ "Até 20h",
      horas_universidade_semana > 20 & horas_universidade_semana <= 40 ~ "20 - 40h",
      TRUE ~ "+40h"
    ),
    etnia_cor_detalhada = recode(
      etnia_cor_detalhada,
      "Negro(a)" = "Preta"
    ),
    etnia_cor_detalhada = factor(etnia_cor_detalhada),
    etnia_cor_detalhada = relevel(etnia_cor_detalhada, ref = "Preta")
  )

# Modelo 2: escala agrupada em cinco faixas
df2 <- df %>%
  mutate(
    across(
      starts_with("rec"),
      ~ factor(
        case_when(
          .x %in% c("1", "2")  ~ "1-2",
          .x %in% c("3", "4")  ~ "3-4",
          .x %in% c("5", "6")  ~ "5-6",
          .x %in% c("7", "8")  ~ "7-8",
          .x %in% c("9", "10") ~ "9-10",
          TRUE ~ NA_character_
        ),
        levels = c("1-2", "3-4", "5-6", "7-8", "9-10")
      )
    )
  )

# Modelo 3: escala tratada como número (1 a 10)
df3 <- df %>%
  mutate(
    across(
      starts_with("rec"),
      ~ as.numeric(as.character(.x))
    )
  )
    
# ---- Ajuste dos três modelos ----
modelo_ordinal <- clm(
  mhc_classificacao ~
    idade +
    genero_modelo +
    trabalho_sim +
    horas_universidade_semana +
    rec_caminhar +
    rec_casal +
    rec_contemplar +
    rec_treinamento +
    rec_competicoes +
    rec_comer_social +
    rec_redes_sociais +
    rec_jogos_eletronicos +
    rec_filmes +
    rec_academia +
    rec_assistir_treinos +
    rec_danca +
    rec_amigos +
    rec_desenhar +
    rec_musica +
    rec_jogos_mesa +
    rec_religioso +
    instituicao_origem +
    moradia_modelo +
    etnia_cor_detalhada +
    anos_no_curso,
  data = df
)

modelo_ordinal2 <- clm(
  mhc_classificacao ~
    idade +
    genero_modelo +
    trabalho_sim +
    horas_universidade_semana +
    rec_caminhar +
    rec_casal +
    rec_contemplar +
    rec_treinamento +
    rec_competicoes +
    rec_comer_social +
    rec_redes_sociais +
    rec_jogos_eletronicos +
    rec_filmes +
    rec_academia +
    rec_assistir_treinos +
    rec_danca +
    rec_amigos +
    rec_desenhar +
    rec_musica +
    rec_jogos_mesa +
    rec_religioso +
    instituicao_origem +
    moradia_modelo +
    etnia_cor_detalhada +
    anos_no_curso,
  data = df2
)

modelo_ordinal3 <- clm(
  mhc_classificacao ~
    idade +
    genero_modelo +
    trabalho_sim +
    horas_universidade_semana +
    rec_caminhar +
    rec_casal +
    rec_contemplar +
    rec_treinamento +
    rec_competicoes +
    rec_comer_social +
    rec_redes_sociais +
    rec_jogos_eletronicos +
    rec_filmes +
    rec_academia +
    rec_assistir_treinos +
    rec_danca +
    rec_amigos +
    rec_desenhar +
    rec_musica +
    rec_jogos_mesa +
    rec_religioso +
    instituicao_origem +
    moradia_modelo +
    etnia_cor_detalhada +
    anos_no_curso,
  data = df3
)
```

```{r funcoes-auxiliares}
# Mantém só os coeficientes das variáveis (remove os limiares/interceptos)
tidy_clm <- function(x, ..., conf.type = "profile") {
  broom::tidy(x, ..., conf.type = conf.type) %>%
    dplyr::filter(coef.type == "location") %>%
    dplyr::select(-coef.type)
}

# Tabela padronizada, com quebra de página (longtable) para o PDF
tabela_modelo <- function(modelo, titulo, conf_type = "profile") {
  tbl_regression(
    modelo,
    exponentiate = TRUE,
    tidy_fun = purrr::partial(tidy_clm, conf.type = conf_type)
  ) %>%
    bold_p(t = 0.05) %>%
    bold_labels() %>%
    italicize_levels() %>%
    modify_header(label = "**Variável**") %>%
    modify_caption(titulo) %>%
    as_kable_extra(booktabs = TRUE, longtable = TRUE, linesep = "") %>%
    kableExtra::kable_styling(
      latex_options = c("repeat_header"),
      repeat_header_text = "\\textit{(continuação)}",
      font_size = 9
    )
}

# OR, IC 95% e p-valor de um termo específico (usado no texto)
or_info <- function(m, termo) {
  ic <- tryCatch(
    exp(suppressMessages(confint(m, parm = termo))),
    error = function(e) exp(confint(m, parm = termo, type = "Wald"))
  )
  list(
    or = unname(exp(coef(m)[termo])),
    lo = ic[1],
    hi = ic[2],
    p  = summary(m)$coefficients[termo, "Pr(>|z|)"]
  )
}
or_txt <- function(m, termo) {
  i <- or_info(m, termo)
  paste0("OR = ", fmt_br(i$or), "; IC 95%: ", fmt_br(i$lo), " a ", fmt_br(i$hi), "; ", fmt_p(i$p))
}

# Diagnóstico de estimação
diag_info <- function(m) {
  tibble(
    parametros = length(coef(m)),
    n = m$nobs,
    aic = AIC(m)
  )
}

# Contagem de "células" atividade x nível x classificação
contar_celulas <- function(dados) {
  map_dfr(vars_rec_modelo, function(v) {
    dados %>%
      filter(!is.na(mhc_classificacao), !is.na(.data[[v]])) %>%
      mutate(nivel = droplevels(.data[[v]])) %>%
      count(mhc_classificacao, nivel, .drop = FALSE) %>%
      mutate(variavel = v)
  })
}
```

```{r numeros-texto}
n_modelo   <- modelo_ordinal3$nobs
n_lang     <- sum(df$mhc_classificacao == "Languishing", na.rm = TRUE)
n_excluidos <- nrow(df) - n_modelo

# Modelo 1
beta1        <- modelo_ordinal$beta
n_beta1      <- length(beta1)
or1          <- exp(beta1)
n_extremos1  <- sum(or1 > 100 | or1 < 0.01, na.rm = TRUE)
cel1         <- contar_celulas(df)
pct_vazias1  <- mean(cel1$n == 0) * 100
pct_poucas1  <- mean(cel1$n < 5) * 100

# Modelo 2
beta2        <- modelo_ordinal2$beta
n_beta2      <- length(beta2)
cel2         <- contar_celulas(df2)
pct_vazias2  <- mean(cel2$n == 0) * 100
pct_poucas2  <- mean(cel2$n < 5) * 100
coefs2       <- summary(modelo_ordinal2)$coefficients
termos_rec2  <- names(beta2)[str_starts(names(beta2), "rec_")]
n_comp2      <- length(termos_rec2)
n_sig2       <- sum(coefs2[termos_rec2, "Pr(>|z|)"] < 0.05, na.rm = TRUE)

# Modelo 3
n_beta3      <- length(modelo_ordinal3$beta)
jogos        <- or_info(modelo_ordinal3, "rec_jogos_eletronicos")
filmes       <- or_info(modelo_ordinal3, "rec_filmes")
contemplar   <- or_info(modelo_ordinal3, "rec_contemplar")
```

Esta seção investiga quais práticas de lazer estão associadas à classificação de saúde mental positiva (MHC) dos estudantes. Como a resposta tem três níveis com uma ordem natural — *Languishing* (definhando) < *Moderate* (moderado) < *Flourishing* (florescendo) —, foi utilizado um **modelo de regressão logística ordinal** (modelo de chances proporcionais), ajustado com a função `clm` do pacote `ordinal`.

O modelo inicial inclui idade, gênero, se o estudante trabalha e horas semanais na universidade, além de 12 práticas de lazer, cada uma medida numa escala de frequência de 1 a 10.

O modelo originalmente planejado (Modelo 1) apresentou sérios problemas de estimação. Por isso, são apresentadas duas alternativas (Modelos 2 e 3), que diferem apenas na forma como as práticas de lazer entram no modelo. As demais variáveis são idênticas nos três.

## Como ler os resultados

Os resultados são apresentados como **razão de chances** (OR, do inglês *odds ratio*). A leitura é sempre comparativa: o OR diz quanto a chance de estar em um nível **mais alto** de saúde mental muda quando a característica muda, **mantendo as demais características iguais** (mesma idade, mesmo gênero, mesmas outras práticas de lazer etc.).

- **OR = 1**: não há associação. A característica não altera a chance.
- **OR maior que 1**: associação positiva. Por exemplo, OR = 1,20 significa chances 20% **maiores** de estar num nível mais alto de saúde mental.
- **OR menor que 1**: associação negativa. Por exemplo, OR = 0,80 significa chances 20% **menores**.
- **IC 95% (intervalo de confiança)**: é a faixa de valores plausíveis para o OR, considerando a incerteza de trabalhar com uma amostra. Se o intervalo **inclui o valor 1**, não é possível afirmar que existe associação.
- **p-valor**: valores abaixo de 0,05 indicam evidência estatística de associação e aparecem **em negrito** nas tabelas.
- **Linha de referência (—)**: em variáveis com categorias, uma categoria serve de base para comparação e, por isso, não tem OR próprio.

Dois cuidados importantes. Primeiro, "chance" não é o mesmo que probabilidade: a chance é a probabilidade de algo acontecer dividida pela probabilidade de não acontecer (uma probabilidade de 75% corresponde a uma chance de 3 para 1). Na prática, basta ler o OR como "aumenta" ou "diminui" a chance. Segundo, o modelo supõe que o efeito de cada característica é o mesmo para "sair de *Languishing* para *Moderate*" e para "sair de *Moderate* para *Flourishing*" — daí o nome "chances proporcionais".

Por fim, resultados não mostram relações de causa e efeito. Um OR menor que 1 para uma atividade não significa que ela prejudica a saúde mental.

## As três formas de incluir as práticas de lazer

A diferença entre os modelos está em como a escala de 1 a 10 de cada prática de lazer é tratada:

```{r tabela-tres-modelos}
tibble(
  aspecto = c(
    "Como a atividade entra",
    "O que cada OR compara",
    "Valores estimados por atividade",
    "Total de efeitos estimados"
  ),
  m1 = c("10 categorias separadas (1, 2, ..., 10)", "Cada nível contra o nível 1", "9", as.character(n_beta1)),
  m2 = c("5 faixas (1-2, 3-4, 5-6, 7-8, 9-10)", "Cada faixa contra a faixa 1-2", "4", as.character(n_beta2)),
  m3 = c("Um número de 1 a 10", "O efeito de subir 1 ponto na escala", "1", as.character(n_beta3))
) %>%
  tabela_padrao(
    "Diferenças na forma de incluir as práticas de lazer nos três modelos",
    nomes_colunas = c("", "Modelo 1 (original)", "Modelo 2 (faixas)", "Modelo 3 (numérico)")
  ) %>%
  column_spec(1, bold = TRUE, width = "3.2cm") %>%
  column_spec(2:4, width = "3.8cm")
```

Em termos simples: quanto mais valores o modelo precisa estimar, mais informação (pessoas) ele exige para cada um deles.

## Modelo 1 (original): cada nível da escala como uma categoria

**O que foi estimado.** Neste modelo, consideramos a escala inicial. A desvantagem é o número de valores a estimar: `r n_beta1` efeitos para `r n_modelo` pessoas, ou seja, menos de `r ceiling(n_modelo / n_beta1)` pessoas por efeito estimado.

**Por que o modelo apresentou problemas.** O modelo é estimado por *máxima verossimilhança*: o algoritmo procura os valores de OR que melhor reproduzem o que foi observado nos dados. Quando uma combinação tem pouquíssimas pessoas ou nenhuma, o "melhor" valor possível é infinitamente grande ou igual a zero, e o algoritmo não consegue chegar a uma resposta estável. A tabela abaixo ilustra o problema com a atividade "Dança":

```{r tabela-danca}
tab_danca <- df %>%
  filter(!is.na(mhc_classificacao), !is.na(rec_danca)) %>%
  count(mhc_classificacao, rec_danca, .drop = FALSE) %>%
  pivot_wider(names_from = rec_danca, values_from = n) %>%
  mutate(mhc_classificacao = as.character(mhc_classificacao))

tab_danca %>%
  tabela_padrao(
    "Número de estudantes por classificação MHC e frequência de dança",
    nomes_colunas = c("Classificação MHC", names(tab_danca)[-1])
  ) %>%
  add_header_above(
    setNames(c(1, ncol(tab_danca) - 1), c(" ", "Frequência de dança (escala de 1 a 10)"))
  ) %>%
  footnote(
    general = "A categoria 9 tem 0 observações para duas das três categorias da variavel responta, isso impede a estimação estável no Modelo 1.",
    general_title = "Nota:",
    threeparttable = TRUE,
    footnote_as_chunk = TRUE
  )
```

## Modelo 2: escala agrupada em cinco faixas

**O que muda na estimação.** Os níveis vizinhos da escala foram agrupados em pares (1-2, 3-4, 5-6, 7-8, 9-10). Cada atividade passa a exigir 4 efeitos em vez de 9, e o total cai para `r n_beta2`. Com os grupos maiores, o numero de combinações sem nenhum estudante cai e o modelo converge. O modelo continua sem impor um formato à relação: a faixa 7-8 pode, por exemplo, ter efeito maior do que a faixa 9-10.

**Como interpretar.** Cada OR compara uma faixa com a faixa de referência (1-2). Exemplo: para "Atividades em casal", a faixa 3-4 apresentou `r or_txt(modelo_ordinal2, "rec_casal3-4")`. Lê-se: estudantes na faixa 3-4 dessa atividade têm chances cerca de `r fmt_br((1 - or_info(modelo_ordinal2, "rec_casal3-4")$or) * 100, 0)`% menores de estar num nível mais alto de saúde mental do que os da faixa 1-2, considerando as demais características iguais.

```{r tabela-modelo2}
tabela_modelo(
  modelo_ordinal2,
  "Modelo 2 — Regressão ordinal com práticas de lazer agrupadas em cinco faixas (referência: faixa 1-2)"
)
```

## Modelo 3: escala tratada como numérica

**O que muda na estimação.** Aqui a escala de 1 a 10 é usada como um número, e cada atividade tem **um único efeito**: o que acontece com a chance de melhor saúde mental a cada ponto a mais na escala. O total cai para `r n_beta3` efeitos, o que torna a estimação estável e os intervalos de confiança mais estreitos.

O custo é uma suposição adicional: o modelo assume que **cada ponto a mais tem o mesmo efeito**, seja passar de 1 para 2, seja de 9 para 10. Se a relação real for diferente (por exemplo, só frequências muito altas importarem), esse modelo pode não captá-la. O Modelo 2 funciona como uma verificação desse ponto.

**Como interpretar.** O OR representa a mudança na chance **para cada ponto a mais** na escala da atividade. Os principais resultados foram:

- **Jogos eletrônicos** (`r or_txt(modelo_ordinal3, "rec_jogos_eletronicos")`): cada ponto a mais na frequência de jogos eletrônicos está associado a chances cerca de `r fmt_br((1 - jogos$or) * 100, 0)`% menores de estar num nível mais alto de saúde mental. Os efeitos se acumulam por multiplicação: um estudante que marcou 7 comparado a um que marcou 2 (5 pontos de diferença) tem OR de `r fmt_br(jogos$or, 2)` elevado a 5 = `r fmt_br(jogos$or^5, 2)`, ou seja, chances cerca de `r fmt_br((1 - jogos$or^5) * 100, 0)`% menores.
- **Filmes** (`r or_txt(modelo_ordinal3, "rec_filmes")`): há uma indicação de associação positiva (cerca de `r fmt_br((filmes$or - 1) * 100, 0)`% a mais nas chances por ponto), mas o resultado está no limite da significância e deve ser tratado como um indício, não como uma conclusão.
- **Contemplar** (`r or_txt(modelo_ordinal3, "rec_contemplar")`): tendência positiva, sem significância estatística.

```{r tabela-modelo3}
tabela_modelo(
  modelo_ordinal3,
  "Modelo 3 — Regressão ordinal com práticas de lazer em escala numérica (OR por ponto a mais na escala)"
)
```

## Comparação entre os modelos e recomendação

A tabela a seguir resume a qualidade da estimação dos três modelos. O **AIC** compara o ajuste dos modelos penalizando a quantidade de efeitos estimados, quanto menor, melhor o equilíbrio entre ajuste e simplicidade. O AIC do Modelo 1 deve ser visto com base de comparação, justamente pela instabilidade da estimação.

```{r tabela-diagnostico}
bind_rows(
  diag_info(modelo_ordinal)  %>% mutate(modelo = "1 - Original (10 níveis)"),
  diag_info(modelo_ordinal2) %>% mutate(modelo = "2 - Faixas (5 níveis)"),
  diag_info(modelo_ordinal3) %>% mutate(modelo = "3 - Escala numérica")
) %>%
  select(modelo, parametros, n, aic) %>%
  mutate(
    aic = fmt_br(aic, 1)
  ) %>%
  tabela_padrao(
    "Diagnóstico de estimação dos três modelos",
    nomes_colunas = c(
      "Modelo", "Parâmetros estimados", "N", "AIC"
    ),
    nota = "Parâmetros estimados incluem os 2 limiares (interceptos) do modelo ordinal"
  )
```

Em resumo:

- **Modelo 1**: preserva todo o detalhe da escala, mas exige muito mais dados do que a amostra oferece. Não convergiu de forma confiável e seus resultados não devem ser usados para conclusões.
- **Modelo 2**: é um meio-termo. Estima de forma estável e permite ver se o efeito muda de forma irregular ao longo da escala, mas ainda tem muitos efeitos, o que reduz a precisão e aumenta o risco de achados por acaso.
- **Modelo 3**: é o mais simples, estável e fácil de comunicar (um único número por atividade). Sua limitação é supor que o efeito cresce de forma constante ao longo da escala.

A recomendação é adotar o **Modelo 3 como análise principal** e apresentar o **Modelo 2 como análise complementar**, para verificar se as conclusões se mantêm quando não se impõe um efeito constante. Quando os dois modelos apontam no mesmo sentido, a conclusão é mais robusta.

Vale registrar uma limitação: as duas instituições diferem bastante tanto nas práticas de lazer quanto nos indicadores de saúde mental (Seção 4.3), e a instituição não está incluída nos modelos. Parte das associações observadas pode, portanto, refletir diferenças entre os contextos institucionais, e não o lazer em si.

\newpage

```{r tabela-modelo1}
# tabela_modelo(
#   modelo_ordinal,
#   "Modelo 1 (original) — Regressão ordinal com cada nível da escala de lazer como categoria (referência: nível 1)",
#   conf_type = "Wald"
# )
```
