---
title: "Analise estatística das práticas de lazer com a percepção de saúde mental positiva dos jovens universitários da Universidade Federal de Minas Gerais e Universidade Pontifícia Javeriana de Bogotá"
author: "Gabriel Moreira"
date: today
lang: pt
format:
  pdf:
    toc: true
    toc-depth: 2
    number-sections: true
    documentclass: scrartcl
    classoption:
      - DIV=11
      - numbers=noendperiod
      - titlepage
header-includes:
  - \usepackage{float}
  - \floatplacement{table}{H}
  - \floatplacement{figure}{H}
---

\newpage
```{r}
#| label: setup
#| include: false
knitr::opts_chunk$set(
  echo = FALSE,
  message = FALSE,
  warning = FALSE,
  fig.width = 10,
  fig.height = 6,
  fig.align = "center"
)
```

# Introdução

O lazer constitui uma dimensão central da vida universitária, associada à construção de sentido, pertencimento e bem-estar. Nesse contexto, a saúde mental positiva — entendida como a presença de bem-estar emocional, psicológico e social (Keyes), e não apenas a ausência de transtornos — tem se mostrado sensível ao modo como os indivíduos organizam seu tempo livre.

Este estudo tem como objetivo analisar as associações entre práticas de lazer e a percepção de saúde mental positiva de jovens universitários da Universidade Federal de Minas Gerais (UFMG, Brasil) e da Pontifícia Universidade Javeriana (Colômbia), buscando identificar em que medida diferentes formas de lazer se relacionam com os níveis de florescimento psicológico dos estudantes.

```{r carregar pacotes}
library(tidyverse)
library(ggplot2)
library(patchwork)
library(kableExtra)
library(gt)
library(dplyr)
library(purrr)
library(stringr)
library(knitr)
library(rstatix)
```

```{r carregar dados}
df <- readRDS("data/base_unificada.rds")

#filtros bases etnia/cor
etnia_cor_colombia <- df %>%
  filter(sistema_etnia_cor == "Pertencimento étnico – Colômbia")
  
etnia_cor_brasil <- df %>%
  filter(sistema_etnia_cor == "Cor/raça – Brasil")

df_trabalho <- df %>%
  filter(trabalho_detalhado == "Sim")


df_acessos_javeriana <- df %>%
  filter(instituicao_origem == "Javeriana") %>%
  select(
    instituicao_origem,
    starts_with("acesso_puj")
  ) %>%
  rename_with(
    ~ str_replace(.x, "^acesso_puj", "acesso"),
    starts_with("acesso_puj")
  )

df_acessos_ufmg <- df %>%
  filter(instituicao_origem != "Javeriana") %>%
  select(
    instituicao_origem,
    starts_with("acesso_ufmg")
  ) %>%
  rename_with(
    ~ str_replace(.x, "^acesso_ufmg", "acesso"),
    starts_with("acesso_ufmg")
  ) %>%
  rename(
    "acesso_cinema" = "acesso_cinemas",
    "acesso_teatro" = "acesso_teatros"
  )

```

# Caracterização da amostra

## Contexto Institucional

A amostra é composta por 227 participantes, sendo 55,07% da UFMG (Brasil) e 44,93% da Javeriana (Colômbia).

```{r instituicao de origem}
df %>%
  count(contexto_institucional) %>%
  mutate(freq_relativa = n / sum(n) * 100) %>%
  rename(frequencia = n) %>%
  gt() %>%
  fmt_number(columns = freq_relativa, decimals = 2) %>%
  cols_label(
    contexto_institucional = "Contexto institucional",
    frequencia = "Frequência",
    freq_relativa = "Frequência relativa (%)"
  ) %>%
  grand_summary_rows(
    columns = c(frequencia, freq_relativa),
    fns = list(Total = ~ sum(.))
  ) %>%
  tab_header(
    title = "Tabela Instituição de origem",
    subtitle = "Universidade - País"
  )
```

## Idade

A idade média dos participantes foi de 21,71 anos (DP = 2,70), variando entre 18 e 29 anos.

```{r idade}
df %>%
  summarise(
    Media = mean(idade, na.rm = TRUE),
    DP = sd(idade, na.rm = TRUE),
    Minimo = min(idade, na.rm = TRUE),
    Maximo = max(idade, na.rm = TRUE),
    N = n()
  ) %>%
  gt() %>%
  fmt_number(columns = c(Media, DP, Minimo, Maximo), decimals = 2) %>%
  cols_label(
    Media = "Média",
    DP = "Desvio padrão",
    Minimo = "Mínimo",
    Maximo = "Máximo",
    N = "N"
  ) %>%
  tab_header(
    title = "Distribuição Idade",
    subtitle = "Medidas descritivas"
  )
```

## Genêro

A amostra é majoritariamente composta por mulheres cisgênero (48,90%) e homens cisgênero (44,93%), com uma pequena proporção reportando diversidade de identidades (4,41%) ou preferindo não responder (1,76%).

```{r genero respondente}
df %>%
  count(genero_modelo) %>%
  mutate(
    genero_modelo = coalesce(genero_modelo, "Prefiro não responder"),
    freq_relativa = n / sum(n) * 100
  ) %>%
  rename(frequencia = n) %>%
  gt() %>%
  fmt_number(columns = freq_relativa, decimals = 2) %>%
  cols_label(
    genero_modelo = "Genêro",
    frequencia = "Frequência",
    freq_relativa = "Frequência relativa (%)"
  ) %>%
  grand_summary_rows(
    columns = c(frequencia, freq_relativa),
    fns = list(Total = ~ sum(.))
  ) %>%
  tab_header(
    title = "Distribuição de Genêro"
  )
```

## Estado Civil

A grande maioria dos participantes é solteira (92,95%), com uma minoria em união estável (6,17%).

```{r estado civil}
df %>%
  count(estado_civil_detalhado) %>%
  mutate(freq_relativa = n / sum(n) * 100) %>%
  rename(frequencia = n) %>%
  gt() %>%
  fmt_number(columns = freq_relativa, decimals = 2) %>%
  cols_label(
    estado_civil_detalhado = "Estado Civil",
    frequencia = "Frequência",
    freq_relativa = "Frequência relativa (%)"
  ) %>%
  grand_summary_rows(
    columns = c(frequencia, freq_relativa),
    fns = list(Total = ~ sum(.))
  ) %>%
  tab_header(
    title = "Distribuição Estado Civil"
  )
```

## Etnia/Cor

Como os sistemas de classificação étnica diferem entre os dois países, essa variável foi analisada separadamente: na Colômbia predomina a ausência de filiação étnica declarada, enquanto no Brasil predomina a autodeclaração como branca, seguida de parda e preta.

```{r etinia cor}
plot_etnia_cor_colombia<- ggplot(etnia_cor_colombia, aes(x = fct_inorder(etnia_cor_detalhada), y = after_stat(count / sum(count) * 100))) +
  geom_bar(show.legend = FALSE) +
  labs(
    title = "Distribuição de Etnia/cor",
    x = "Etnia/Cor",
    y = "Porcentagem (%)",
    subtitle = "Pertencimento étnico – Colômbia"
  ) +
  scale_y_continuous(labels = scales::label_percent(scale = 1)) +
  theme_classic() +
  theme(
    axis.text.x = element_text(angle = 0, hjust = 1),
    plot.title = element_text(size = 14, face = "bold"),
    plot.subtitle = element_text(size = 11, color = "gray50")
  )

plot_etnia_cor_brasil<- ggplot(etnia_cor_brasil, aes(x = fct_inorder(etnia_cor_detalhada), y = after_stat(count / sum(count) * 100))) +
  geom_bar(show.legend = FALSE) +
  labs(
    title = "Distribuição de Etnia/cor",
    x = "Etnia/Cor",
    y = "Porcentagem (%)",
    subtitle = "Cor/raça – Brasil"
  ) +
  scale_y_continuous(labels = scales::label_percent(scale = 1)) +
  theme_classic() +
  theme(
    axis.text.x = element_text(angle = 0, hjust = 1),
    plot.title = element_text(size = 14, face = "bold"),
    plot.subtitle = element_text(size = 11, color = "gray50")
  )

plot_etnia_cor_colombia + plot_etnia_cor_brasil
```

## Nivel Academico

Quase todos os participantes estão em nível de graduação (96,48%), com pequenas parcelas em mestrado (3,08%) e especialização (0,44%).

```{r nivel academico}
df %>%
  count(nivel_academico_detalhado) %>%
  mutate(freq_relativa = n / sum(n) * 100) %>%
  rename(frequencia = n) %>%
  gt() %>%
  fmt_number(columns = freq_relativa, decimals = 2) %>%
  cols_label(
    nivel_academico_detalhado = "Nivel academico",
    frequencia = "Frequência",
    freq_relativa = "Frequência relativa (%)"
  ) %>%
  grand_summary_rows(
    columns = c(frequencia, freq_relativa),
    fns = list(Total = ~ sum(.))
  ) %>%
  tab_header(
    title = "Distribuição Nivel Academico"
  )
```

## Deficiencia

A maior parte da amostra (96,04%) não se declara pessoa com deficiência.

```{r deficiencia}
df %>%
  count(deficiencia_detalhada) %>%
  mutate(freq_relativa = n / sum(n) * 100) %>%
  rename(frequencia = n) %>%
  gt() %>%
  fmt_number(columns = freq_relativa, decimals = 2) %>%
  cols_label(
    deficiencia_detalhada = "Deficiente",
    frequencia = "Frequência",
    freq_relativa = "Frequência relativa (%)"
  ) %>%
  grand_summary_rows(
    columns = c(frequencia, freq_relativa),
    fns = list(Total = ~ sum(.))
  ) %>%
  tab_header(
    title = "Distribuição Deficiencia"
  )

```

# Análises

## Tipo de Moradia

A maioria dos participantes reside com familiares ou parceiro(a) (81,5%), enquanto uma minoria vive sozinha (6,6%) ou em moradia compartilhada/coletiva (11,9%).
```{r moradia}
ggplot(df, aes(x = fct_inorder(moradia_modelo))) +
  geom_bar(show.legend = FALSE) +
  labs(
    title = "Distribuição do modelo de moradia",
    x = "modelo de moradia",
    y = "Frequência",
    subtitle = "Contagem modelo de moradia"
  ) +
  theme_classic() +
  theme(
    axis.text.x = element_text(angle = 0, hjust = 1),
    plot.title = element_text(size = 14, face = "bold"),
    plot.subtitle = element_text(size = 11, color = "gray50")
  )
```

## Trabalho

A amostra está dividida de forma quase equilibrada entre estudantes que trabalham e os que não trabalham. Entre os que exercem atividade remunerada, a maior concentração está entre 20 e 40 horas semanais.
```{r trabalho}
trabalho <- ggplot(df, aes(x = fct_inorder(trabalho_detalhado))) +
  geom_bar(show.legend = FALSE) +
  labs(
    title = "Distribuição do estudantes que trabalham",
    x = "Trabalho",
    y = "Frequência",
    subtitle = "Contagem trabalhadores entre os respondentes"
  ) +
  theme_classic() +
  theme(
    axis.text.x = element_text(angle = 0, hjust = 1),
    plot.title = element_text(size = 14, face = "bold"),
    plot.subtitle = element_text(size = 11, color = "gray50")
  )

horas_trabalho <- ggplot(df_trabalho, aes(x = horas_trabalho_semana)) +
  geom_histogram(bins = 10) +
  labs(
    title = "Distribuição horas trabalhadas",
    x = "Tempo em horas",
    subtitle = "Horas/Semana"
  ) +
  theme_classic() +
  theme(
    axis.text.x = element_text(angle = 0, hjust = 1),
    plot.title = element_text(size = 14, face = "bold"),
    plot.subtitle = element_text(size = 11, color = "gray50")
  )

trabalho + horas_trabalho
```

## Testes de hipoteses

Para comparar as duas instituições quanto às práticas de lazer e aos indicadores de saúde mental positiva, foi aplicado o teste de Mann–Whitney. Os resultados indicam que os estudantes da Javeriana reportam, de forma consistente, medianas mais altas em quase todos os itens de saúde mental positiva e em boa parte das práticas de lazer, com diferenças estatisticamente significativas (p < 0,05). Não foram observadas diferenças significativas entre as instituições para rec_redes_sociais, rec_jogos_eletronicos, rec_filmes e rec_fumar (p > 0,10), sugerindo que essas práticas têm frequência semelhante independentemente do contexto institucional.
```{r teste}
grupo <- "instituicao_origem"

vars <- names(
  df %>% 
    select(
      starts_with("sm"),
      starts_with("rec"),
      -rec_dormir_puj,
      -rec_ler_ufmg,
      -rec_aulas_puj,
      -rec_festas_ufmg
    )
)

df_long <- df %>%
  pivot_longer(
    cols = all_of(vars),
    names_to = "variavel",
    values_to = "valor"
  )

df_prop <- df_long %>%
  count(variavel, instituicao_origem, valor) %>%
  group_by(variavel, instituicao_origem) %>%
  mutate(prop = n / sum(n))

ggplot(
  df_prop,
  aes(
    x = factor(valor),
    y = prop,
    fill = instituicao_origem
  )
) +
  geom_col(position = "dodge") +
  facet_wrap(
    ~ variavel,
    scales = "free_x",
    ncol = 5
  ) +
  scale_y_continuous(labels = scales::percent_format()) +
  theme_minimal() +
  labs(
    x = NULL,
    y = "Proporção",
    fill = "Instituição"
  )
```
```{r}
resultado <- map_dfr(
  vars,
  function(var) {

    dados <- df %>%
      select(all_of(grupo), all_of(var)) %>%
      filter(
        !is.na(.data[[grupo]]),
        !is.na(.data[[var]])
      )

    grupos <- unique(dados[[grupo]])

    if (length(grupos) != 2) {
      return(NULL)
    }

    teste <- wilcox.test(
      dados[[var]] ~ dados[[grupo]],
      exact = FALSE
    )

    tibble(
      variavel = var,
      mediana_g1 = median(
        dados[[var]][dados[[grupo]] == grupos[1]],
        na.rm = TRUE
      ),
      mediana_g2 = median(
        dados[[var]][dados[[grupo]] == grupos[2]],
        na.rm = TRUE
      ),
      W = unname(teste$statistic),
      p_valor = teste$p.value
    )
  }
)

resultado %>%
  gt() %>%
  tab_header(
    title = "Teste de Mann–Whitney",
    subtitle = "Comparação entre instituições"
  ) %>%
  fmt_number(
    columns = c(
      mediana_g1,
      mediana_g2
    ),
    decimals = 0
  ) %>%
  fmt_number(
    columns = c(
      p_valor
    ),
    decimals = 4
  ) %>%
  cols_label(
    variavel = "Variável",
    mediana_g1 = "Med G1",
    mediana_g2 = "Med G2",
    W = "W",
    p_valor = "p-valor"
  ) %>%
  cols_align(
    align = "center",
    columns = everything()
  ) %>%
  tab_source_note(
    source_note = md(
      "Med G1 e Med G2 são as medianas da Javeriana e UFMG respectivamente"
    )
  )
```

## Horas universidade

A distribuição das horas semanais de permanência na universidade mostra que os estudantes da Javeriana tendem a passar mais tempo na instituição do que os da UFMG, com maior dispersão e uma mediana mais alta, como evidenciado pelos gráficos de densidade e de caixa.
```{r}
hist_horas <- ggplot(
  df,
  aes(
    x = horas_universidade_semana,
    fill = .data[[grupo]],
    color = .data[[grupo]]
  )
) +
  geom_density(
    alpha = 0.25,
    linewidth = 1
  ) +
  geom_rug(
    alpha = 0.15
  ) +
  theme_classic() +
  labs(
    title = "Distribuição de horas na Universidade",
    x = "Horas",
    subtitle = "Horas/semana"
  )

bx_horas <- ggplot(
  df,
  aes(
    y = horas_universidade_semana,
    x = instituicao_origem,
    fill = .data[[grupo]],
    color = .data[[grupo]]
  )
) +
  geom_boxplot() +
  geom_rug(
    alpha = 0.15
  ) +
  theme_classic() +
  labs(
    title = "Distribuição de horas na Universidade",
    x = "Instituição",
    subtitle = "Horas/semana"
  )

hist_horas + bx_horas
```

## Shapiro_wilk horas

O teste de Shapiro-Wilk foi aplicado para verificar a normalidade da variável horas_universidade_semana. Os resultados (p < 0,001 tanto para Javeriana quanto para UFMG, e também na amostra total) indicam rejeição da hipótese de normalidade, justificando o uso de um teste não paramétrico (Wilcoxon) para a comparação entre os grupos.
```{r}
var <- "horas_universidade_semana"

resultado_shapiro <- df %>%
  filter(
    !is.na(.data[[var]]),
    !is.na(.data[[grupo]])
  ) %>%
  group_by(.data[[grupo]]) %>%
  summarise(
    n = n(),
    W = unname(shapiro.test(.data[[var]])$statistic),
    p_valor = shapiro.test(.data[[var]])$p.value,
    .groups = "drop"
  ) %>%
  rename(grupo_resultado = all_of(grupo))

resultado_total <- df %>%
  filter(
    !is.na(.data[[var]]),
    !is.na(.data[[grupo]])
  ) %>%
  summarise(
    grupo_resultado = "Total",
    n = n(),
    W = unname(shapiro.test(.data[[var]])$statistic),
    p_valor = shapiro.test(.data[[var]])$p.value
  )

resultado_shapiro <- bind_rows(
  resultado_shapiro,
  resultado_total
)

resultado_shapiro %>%
  gt() %>%
  fmt_number(
    columns = c(
      W,
      p_valor
    ),
    decimals = 5
  ) %>%
  tab_header(
    title = "Teste de Shapiro-Wilk",
    subtitle = "Teste para normalidade"
  )
```

## Teste de Wilcoxon

O teste de Wilcoxon confirmou uma diferença estatisticamente significativa entre as instituições (W = 7.673,5; p = 0,0082): os estudantes da Javeriana apresentam mediana de horas semanais na universidade mais alta (25,5h) do que os da UFMG (20,0h).
```{r}
var <- "horas_universidade_semana"
grupo <- "instituicao_origem"

teste <- wilcox.test(
  df[[var]] ~ df[[grupo]]
)

grupos <- unique(df[[grupo]])

resultado <- tibble(
  Variável = var,
  `Grupo 1` = grupos[1],
  `Mediana G1` = median(
    df[[var]][df[[grupo]] == grupos[1]],
    na.rm = TRUE
  ),
  `Grupo 2` = grupos[2],
  `Mediana G2` = median(
    df[[var]][df[[grupo]] == grupos[2]],
    na.rm = TRUE
  ),
  `W` = unname(teste$statistic),
  `p-valor` = teste$p.value
)

resultado %>%
  gt() %>%
  tab_header(
    title = "Teste de Wilcoxon",
    subtitle = "Comparação de horas de estudo semanal entre as instituições"
  ) %>%
  fmt_number(
    columns = c(`Mediana G1`, `Mediana G2`),
    decimals = 1
  ) %>%
  fmt_number(
    columns = W,
    decimals = 1
  ) %>%
  fmt_number(
    columns = `p-valor`,
    decimals = 4
  ) %>%
  cols_align(
    align = "center",
    columns = everything()
  ) %>%
  tab_source_note(
    source_note = "Teste de Wilcoxon rank-sum com correção de continuidade."
  )

```

## Classificação MHC

A variável categorizada segundo os critérios de Keyes, mostra que a maior parte da amostra foi classificada como Moderate (moderado) (~53%), seguida por Flourishing (florescendo) (~42%), com uma pequena minoria em Languishing (definhando) (~6%).
```{r}
ggplot(
  df,
  aes(
    x = factor(
      mhc_classificacao,
      levels = c(
        "Languishing",
        "Moderate",
        "Flourishing"
      )
    )
  )
) +
  geom_bar() +
  theme_classic() + 
  labs(
    title = "Distribuição de horas na Universidade",
    x = "classificação",
    subtitle = "Horas/semana"
  )
```

```{r}
# vars <- c("mhc_classificacao", vars)
# matriz_cramer <- matrix(
#   NA_real_,
#   nrow = length(vars),
#   ncol = length(vars),
#   dimnames = list(vars, vars)
# )
# 
# for(i in seq_along(vars)) {
# 
#   for(j in i:length(vars)) {
# 
#     if(i == j) {
# 
#       matriz_cramer[i, j] <- 1
# 
#     } else {
# 
#       dados <- df %>%
#         select(all_of(c(vars[i], vars[j]))) %>%
#         drop_na()
# 
#       tab <- table(
#         dados[[1]],
#         dados[[2]]
#       )
# 
#       v <- cramer_v(tab)
# 
#       matriz_cramer[i, j] <- v
#       matriz_cramer[j, i] <- v
#     }
#   }
# }
# 
# matriz_cramer <- as.data.frame(matriz_cramer)
# 
# library(tidyr)
# 
# matriz_cramer %>%
#   rownames_to_column("var1") %>%
#   pivot_longer(
#     -var1,
#     names_to = "var2",
#     values_to = "v_cramer"
#   ) %>%
#   ggplot(
#     aes(
#       x = var1,
#       y = var2,
#       fill = v_cramer
#     )
#   ) +
#   geom_tile() +
#   geom_text(
#     aes(label = round(v_cramer, 2)),
#     size = 2.5
#   ) +
#   scale_fill_viridis_c(
#     limits = c(0, 1)
#   ) +
#   coord_equal() +
#   theme_minimal() +
#   theme(
#     axis.text.x = element_text(
#       angle = 45,
#       hjust = 1
#     )
#   )
```

